臺灣高等法院刑事判決
上　訴　人　臺灣宜蘭地方法院檢察署檢察官
被　　　告　甲○○
上列上訴人因被告竊佔案件，不服臺灣宜蘭地方法院95年簡上字
第15號，中華民國95年12月18日第一審判決（檢察官聲請簡易判
決處刑案號：臺灣宜蘭地方法院檢察署93年偵字第3744號），提
起上訴，本院判決如下：
    主　文
上訴駁回。
    理  由
一、檢察官聲請簡易判決處刑意旨略以：甲○○係居住於宜蘭縣
    蘇澳鎮長安東巷8號，其基於意圖為自己不法利益之概括犯
    意，未經宜蘭縣蘇澳鎮○○段58之2地號土地所有權人戊○○、乙○○及丁○○之同意，連續於(一)距離民國（下同）94
    年12月6日十年內之時間，在前述土地如附圖二Ｉ、Ｈ部分
    搭建二層磚造鐵皮屋，合計二十六點二三平方公尺。(二)於92
    年9月30日不久前，在附圖二Ｌ部分，搭建二層磚造鐵皮屋
    ，合計七點六一平方公尺。(三)於85年、86年間，在附圖二Ｆ
    部分，搭建鐵架雨棚，合計三十七點二八平方公尺，以此方
    式竊佔上開土地總計為七十一點一二平方公尺之土地，作為
    堆放物品或雜物使用，因認甲○○涉有刑法第320條第2項之
    竊佔罪嫌云云。
二、按犯罪事實應依證據認定之，無證據不得認定犯罪事實，刑
    事訴訟法第154條第2項定有明文。再按，犯罪事實之認定應
    憑證據，如未能發現確實之證據，或證據不足以證明，自不
    能以推測或擬制之方法，以為裁判基礎；又犯罪事實所憑之
    證據，無論係直接證據或間接證據，其為訴訟上之證明，須
    於通常一般人均不致有合理懷疑而得確信其為真實之程度，
    始得據為有罪之認定，倘其證明尚未達此程度而有合理懷疑
    時，本諸無罪推定原則，自應為被告無罪之諭知；即便被告
    否認犯罪事實所持之辯解不能成立，除非有確實證據足以證
    明對於被告犯罪已無合理之懷疑外，仍不能遽為有罪之認定
    。
三、檢察官認被告甲○○涉犯上開罪嫌，無非以告訴人丁○○、
    戊○○、乙○○之指訴、勘驗筆錄、土地所有權狀、照片及
    土地複丈成果圖等為論據。被告甲○○固坦承有使用告訴人
    所有如附圖二I、L、H、F部分之土地，惟堅詞否認有何竊佔
    犯行，辯稱：伊長年居住於宜蘭縣蘇澳鎮長安東巷8號，伊
    與父親李錦源每年都有繳納租金，係有權使用土地，即便土
    地使用權限有爭議，亦屬民事糾紛，其無竊佔故意各等語。
    經查：
  (一)被告之父親李錦源前於81年10月上旬，將其位於宜蘭縣蘇澳
    鎮長安東巷8號住處，以鋼架改建為2層樓樓房，佔用己○○
    、簡林含少、林章熹錦及簡蘇桂蘭（原審判決誤載為簡桂蘭
    ，應予補正）等人共有之蘇澳鎮○○段58地號面積16.081平
    方公尺（即附圖一所示之A部分），經臺灣宜蘭地方法院82
    年易字第557號案判決拘役50日，緩刑2年確定，此有該案判
    決及所附測量圖在卷可稽（見82年易字第557號卷第23頁、
    24頁及25頁正反面，同案另有被告李許阿絨，亦被判決拘役
    50日，緩刑2年確定，此次告訴人亦告訴李許阿絨竊佔，惟
    經檢察官為不起訴處分）。惟判決後，李錦源未將房屋拆除
    ，己○○、簡林含少等土地所有權人亦未另循民事爭訟途徑
    訴請李錦源拆屋還地，反而仍由簡蘇桂蘭及簡鄭阿貴每年輪
    流收取「地基租」，直至88年間簡蘇桂蘭過世後始未再收取
    ，此情除有證人即被告之鄰長張永枝於原審之供述外（見簡
    上字第15號卷第76頁），復有收據數紙在卷可考（見簡上字
    第15號卷第9頁至第10頁，該收據最後收取日期為87年1月11
    日，收取86年度之地基租，而簡蘇桂蘭有時簽名簡桂蘭，有
    時簽名簡桂蘭，但所蓋之印文皆為簡桂蘭），嗣李錦源過世
    ，將該2層樓樓房留與被告使用至今。本件告訴人戊○○、
    丁○○（原審誤載為林文正）及乙○○等人雖指摘被告前開
    長安東巷8號住處係竊佔其等所有座落於蘇澳鎮○○段58-2
    地號之土地（即附圖二所示I、L部分），然長安段58-2地號
    係自原58地號分割增設之地號，有土地登記謄本在卷可參（
    發查574號卷第8頁），比對附圖一坐落於58地號之A部分及
    附圖二坐落於58-2地號之I、L部分，除佔用面積由原先16.
    081平方公尺縮減為15.76平方公尺。告訴人丁○○雖指稱被
    告長安東巷8號住處應該是座落在附圖二之K、N、J、M部分
    ，I、L部分係90年至91年這段期間所新建云云（見簡上卷第
    72頁）。然告訴人戊○○及告訴代理人丙○○於警詢時稱：
    81 年所告訴之土地範圍與現所告訴之範圍相同等語（見偵
    3744號卷第71頁）。且依告訴人丁○○所出示被告住處於81
    年間搭建鋼架房屋時之照片1紙（簡上卷第51頁）及82年間
    製作之附圖一，相互核對，應認被告長安東巷8號住處部分
    係坐落在附圖一58地號（即附圖二之58之2地號）上，是告
    訴人丁○○指述係坐落於59地號上之K、N、J、M，且於90年
    間新建云云即不可採。足認I、L部分係在前案82年易字第55
    7號判決審理竊佔之範圍，此部分係被告之父李錦源所蓋，
    被告承繼、使用其父所遺留、興建之房產，且土地所有權人
    簡蘇桂蘭持續收取「地基租」至87年間，是被告主觀上是否
    有竊佔之故意即非無疑。
  (二)告訴人丁○○雖指訴：附圖二H部分係被告於90、91年間興
    建，F部分則是在92年9月提出告訴前2個月興建云云（見簡
    上卷第49頁、第72頁）。惟證人即被告之鄰長張永枝於原審
    詰問時稱：當初沒有明確約定承租範圍，但簡蘇桂蘭及簡鄭
    阿貴2人每年輪流收取租金，收取的金額每戶不同，比較大
    間的房子就收多一點，被告父親李錦源一直都有繳納租金，
    直到簡蘇桂蘭、簡鄭阿貴相繼過世；H、F的部分在簡蘇桂蘭
    去世前就已經存在，簡蘇桂蘭去收租金時應該都有看到等語
    （見簡上卷第76頁至第77頁、第79頁）；證人丁○○則證稱
    ：伊母親簡蘇桂蘭係於88年間過世等語（簡上卷第76頁）。
    證人即該址歷任管區警員劉仲賢、鍾立達、黃順仲、張良、
    鄧勝華於檢察官偵訊時，均供稱，在彼等擔任該址管區時，
    即有如現今之建物存在（見偵字第3744號卷第二宗第96頁，
    其中鄧勝華係於85年11月間擔任該址管區警員）。又證人即
    83年該址管區警員黃照平於偵訊時供稱，印象中該址好像有
    建物，但不確定是否與現在相同（見同頁之筆錄）。依前述
    管區警員之證詞，該址之建物最遲於85年11月間即已存在，
    時在簡蘇桂蘭於87年1月11日收取86年「地基租」之前。再
    檢察官於94年2月22日偵訊時，曾請告訴人於下次庭期，提
    出該建物鐵皮屋搭建時間之資料（見偵字第3744號卷第二宗
    第22頁反面）。惟告訴人等於下次庭期卻對檢察官表示，無
    此方面資料（見偵字第3744號卷第二宗第33頁）。是附圖二
    H 、F部分佔用之事實應非如告訴人丁○○所陳係90至92年
    間始發生云云，而係在87年1月11日簡蘇桂蘭收取「地基租
    」前即有佔據使用之情形。簡蘇桂蘭於前開82年度易字第55
    7號案中亦稱：自伊取得土地權利後，每年年底有時候為伊
    ，有時候為伊大嫂簡鄭阿貴向李錦源收取地價稅金等語（偵
    3276號卷第18頁反面）；佐以卷附簡蘇桂蘭、簡鄭阿貴開立
    之收據數紙（簡上卷第9頁至第10頁、偵3744號卷二第49 頁
    至第51頁、第53頁至第63頁）可知，被告及被告之父親李錦
    源長期使用附圖二編號I、L部分，並每年固定繳交一定之金
    額與簡蘇桂蘭及簡鄭阿貴，即便未有承租範圍之明確約定，
    被告及李錦源主觀上亦存有定期繳納一定金額即可持續使用
    土地之認知，其2人除附圖二I、L部分外，另使用H、F部分
    ，此亦為簡蘇桂蘭及簡鄭阿貴所知悉，簡蘇桂蘭及簡鄭阿貴
    未有反對之意思表示，更且持續向李錦源收取費用，此應有
    默示同意被告家人使用之意，能否謂被告主觀上有竊佔之故
    意即有疑義。
  (三)簡蘇桂蘭於前開82年易字第557號案中雖稱：伊沒有與李錦
    源訂立租賃契約，每年收取的金額係地價稅云云（偵32 76
    號卷第18頁反面及第19頁）。然地價稅係土地所有權人應自
    行繳納之稅捐，今土地所有權人將此稅捐負擔轉嫁與被告及
    被告之父親李錦源，並因而獲得免除負擔之利益，能否謂其
    性質非屬租金顯有疑問。又自簡蘇桂蘭開立之收據均記載「
    地基租」3字（簡上卷第9頁、第10頁），文義上亦不能排除
    被告將之理解為租金之可能，且土地所有權人每年固定收取
    相當之金額，並允李錦源及被告長期使用，在形式上，應有
    租賃或其他使用土地之法律關係存在。又即便簡蘇桂蘭僅係
    土地共有人之一，依土地法等相關規範無單獨處分土地之權
    限，然其向被告及被告父親李錦源收取一定金額已有相當時
    日，其餘土地共有人既未另循民事訴訟途徑救濟，自不能無
    視於被告曾繳納相當金額之事實，遽認其有竊佔之故意。
四、綜上所述，被告現住居之處所係承繼父親李錦源遺留之房產
    ，長久以往，均繳納相當金額換取土地之使用，其於原先使
    用之附圖二I、L部分外，另使用H、F部分之情形亦為土地所
    有權人簡蘇桂蘭所知悉，是被告使用附圖二I、L、H、F部分
    之土地非無依據，被告是否有繼續使用土地之權限？土地所
    有權人得否收回土地？係屬民事爭議，應另循民事爭訟途徑
    解決，難僅憑告訴人之指訴，遽認被告有竊佔之行為，本件
    不能證明被告犯罪，原審對被告為無罪之諭知，經核並無不
    合。
五、檢察官循告訴人之聲請提起上訴略以，被告於偵審中承認竊
    佔告訴人所有前述土地，亦未主張有何租賃關係，被告提出
    之收據是否簡蘇桂蘭等人所立收據，實有疑義，認原審判決
    被告無罪係屬不當云云。惟被告於偵訊時供認稱，鐵架部分
    係其於85年或86年間所蓋（見偵字第3744號卷二第18頁），
    時在簡蘇桂蘭於87年1月11日收取86年度地基租之前，簡蘇
    桂蘭亦承認有收取金額，僅辯稱係地價稅。惟此辯解不足採
    信，簡蘇桂蘭所收取應係被告或其父使用前述土地之代價，
    不論其使用之名稱是否租金或地基租而有所異，告訴人否認
    該收據之真正，應無可採，檢察官之上訴，為無理由，應予
    駁回。
據上論斷，應依刑事訴訟法第368條，判決如主文。
本案經檢察官張秋雲到庭執行職務。
中    華    民    國    96    年     7    月     17    日
                  刑事第十一庭審判長法  官  張連財
                          　  　　　法　官  楊照男
　　                                法  官  林明俊
以上正本證明與原本無異。
不得上訴。
  　                                書記官  蕭詩穎
中　　華　　民　　國　　96　　年　　7 　　月　　20　　日
